---
title: "R Notebook"
output: html_notebook
---

```{r}
options(scipen=999)
library(tidyverse)
library(forecast)
library(tseries)
library(readxl)
library(xts)
library(tvReg)
library(seasonal)
library(shiny)
```

Obtendo os dados

```{r message=FALSE, warning=FALSE}
df <- read_excel("DADOS_BR_SB.xlsx")

selic <- xts(as.numeric(df$Selic252_SB), order.by = as.Date(df$Date)) |> 
  log() |> diff.xts() %>% `*`(100) |> na.omit()
ibov <- xts(as.numeric(df$IBOVC_SB), order.by = as.Date(df$Date)) |> 
  log() |> diff.xts() %>% `*`(100) |> na.omit()
bbas <- xts(as.numeric(df$BBAS3_SB), order.by = as.Date(df$Date)) |> 
  log() |> diff.xts() %>% `*`(100) |> na.omit()
```


Calculando os excessos de retorno

```{r}
exrcp_bbas <- bbas - selic
plot.xts(exrcp_bbas)
exrcp_ibov <- ibov - selic
plot.xts(exrcp_ibov)
```

Sobre as hipóteses, não é normal, é correlacionado com o passado.

Estimando o modelo por MQO. Por violar as hipóteses acima, parametros não são consistentes. 
Basta ver que $\alpha$ é não significante.

```{r}

capm <- lm(exrcp_bbas ~ exrcp_ibov)
summary(capm)

```

Estimando por MQR. O parametro $\alpha$ tem valor proximo ao estimado por MQO e a janela estimada por MQR está dentro da estimativa por MQO. O parametro $\beta$ pode estar superestimado por MQO ja que a estivativa recursiva cresce ligeralmente ao longo do tempo.

```{r}
## Estimando Recursivamente
df_recursivo <- cbind(exrcp_bbas,exrcp_ibov)
colnames(df_recursivo) <- c("exrcp_bbas", "exrcp_ibov")
eq1r <- lapply(seq(10, length(exrcp_bbas)), function(x) lm(exrcp_bbas ~ exrcp_ibov, data = df_recursivo[1:x, ]))
# Obtendo todos os coeficients
all_intercepts <- unlist(sapply(1:length(eq1r),function(j) eq1r[[j]]$coefficients[1]))
all_slopes <- unlist(sapply(1:length(eq1r),function(j) eq1r[[j]]$coefficients[2]))
# sd
sd_intercepts <- unlist(sapply(1:length(eq1r),function(j) summary(eq1r[[j]])$coefficients[3]))
sd_slopes<-unlist(sapply(1:length(eq1r),function(j) summary(eq1r[[j]])$coefficients[4]))
# Plotando coeficientes
par(mfrow = c(1,1))

plot.zoo(cbind(all_intercepts, 
               all_intercepts+ sd_intercepts*1.96, 
               all_intercepts-sd_intercepts*1.96), 
         plot.type = "single", 
         main = "Estimação Recursiva - Alfa", 
         ylab = "", xlab = "",
         col = c(1,2,2))


plot.zoo(cbind(all_slopes, 
               all_slopes + sd_intercepts*1.96, 
               all_slopes - sd_intercepts*1.96), 
         plot.type = "single", 
         main = "Estimação Recursiva - Beta", 
         ylab = "", xlab = "",
         col = c(1,2,2))

```

Estimando por o modelo 

$$ y_t = \alpha_t +\beta_t \cdot x_t $$
$$ \beta_t = \beta_{t-1} + \eta_t  $$
$$ \alpha_t = \bar{y_t} - \beta_t \cdot \bar{x_t}  $$


```{r}

model.tvLM <- tvLM(exrcp_bbas~exrcp_ibov)
summary(model.tvLM)

```


Vermelho = MQO

Preto = MQR

Azul = estimação variável


```{r}

a <- seq(1,5879) |> as_tibble()
a$variavel <- model.tvLM$coefficients[,1]
a$recursivo <- c(all_intercepts,rep(NA,9))

ggplot(a,aes(x=value,y=recursivo)) +
  geom_line() +
  geom_line(aes(y=variavel), color= "blue") +
  geom_hline(yintercept=0.03388,color = "red") +
  labs(x="",y="",title = "Estimação do Alfa")

```

Vermelho = MQO

Preto = MQR

Azul = estimação variável

```{r}

a <- seq(1,5879) |> as_tibble()
a$variavel <- model.tvLM$coefficients[,2]
a$recursivo <- c(all_slopes,rep(NA,9))

ggplot(a,aes(x=value,y=recursivo)) +
  geom_line() +
  geom_line(aes(y=variavel), color= "blue") +
  geom_hline(yintercept=1.05728, color = "red") +
  labs(x="",y="",title = "Estimação do Beta")

```


```{r}

exrcp_bbas_m <- apply.monthly(exrcp_bbas, mean) |> ts(start=c(2000,1),frequency=12)
exrcp_ibov_m <- apply.monthly(exrcp_ibov, mean) |> ts(start=c(2000,1),frequency=12)
```


```{r}
m <- seas(exrcp_bbas_m)
monthplot(m, choice = "irregular")

Pacf(resid(m))
spectrum(diff(resid(m)))
plot(density(resid(m)))
qqnorm(resid(m))


```

```{r}
m <- seas(exrcp_ibov_m)
monthplot(m, choice = "irregular")

Pacf(resid(m))
spectrum(diff(resid(m)))
plot(density(resid(m)))
qqnorm(resid(m))


```






